臺灣宜蘭地方法院民事判決　　　　　　　 93年度訴字第309號
原　　　告　聚德實業有限公司
法定代理人　乙○○
訴訟代理人　己○○
複代理人　　庚○○
　　　　　　　　　　　　樓
被　　　告　戊○○
訴訟代理人　李秋銘律師
複　代理人　黃金亮律師
被　　　告　有限責任宜蘭縣冬山鄉消費合作社
法定代理人　丙○○
被　　　告　有限責任宜蘭縣蘇澳鎮消費合作社
法定代理人　甲○○
被　　　告　有限責任宜蘭縣羅東鎮消費合作社
法定代理人　丁○○
當事人間履行契約事件，本院於民國94年11月22日言詞辯論終結
，判決如下：
    主  文
原告之訴及假執行之聲請均駁回。
訴訟費用由原告負擔。
    事  實  及  理  由
甲、程序部分：
　　本件被告有限責任宜蘭縣冬山鄉消費合作社（下稱冬山消合
    社）、有限責任宜蘭縣蘇澳鎮消費合作社（下稱蘇澳消合社
    ）、有限責任宜蘭縣羅東鎮消費合作社（下稱羅東消合社 ）
    均經合法通知，未於言詞辯論期日到場，核無民事訴訟法第
    386 條所列各款情形，爰依原告之聲請，由其一造辯論而為
    判決。
乙、實體部分：
一、原告起訴意旨：
(一)、緣原告與被告冬山消合社、羅東消合社及蘇澳消合社間，因
    有部分貨款未獲清償，為擔保清償，而先聲請將該三消合社
    之財產裁定准予假扣押後，聲請為假扣押執行，並經聲請本
    院核發93年9月6日執全字第314號、315號及 317號執行命令
    ，分別扣押被告冬山消合社、蘇澳消合社及羅東消合社對被
    告曾麗卿之買賣價金債權各新台幣（下同）599,834元、73,
    900元及 69,287元。詎被告曾麗卿於收受扣押命令後竟不實
    聲明異議，聲稱該三消合社目前對其已無價金請求權存在云
    云，而不依執行命令為假扣押，已損害原告之權益。且原告
    之債務人即被告冬山消合社、蘇澳消合社及羅東消合社均已
    避債不出，怠於行使對被告曾麗卿之債權，而有害於原告之
    權益，爰代位被告冬山消合社、羅東消合社及蘇澳消合社對
    於被告曾麗卿求償債權，並由原告代位受領。爰為訴之聲明
    ：(1)被告曾麗卿應各給付冬山消合社 599,834元、蘇澳消合
    社73,900元、羅東消合社69,287元，及均自起訴狀繕本送達
    被告曾麗卿之翌日起至清償日止，按週年利率5%計算之利息
    。(2)願供擔保，請准宣告假執行。
(二)、原告主張被告冬山消合社、羅東消合社及蘇澳消合社對於被
    告曾麗卿有買賣價金債權存在，乃因被告曾麗卿為訴外人喜
    互惠股份有限公司（下稱喜互惠公司）之監察人，喜互惠公
    司為承買被告冬山消合社、羅東消合社及蘇澳消合社原經營
    之賣場，而由被告曾麗卿與冬山消合社、羅東消合社、蘇澳
    消合社及另名訴外人宜聯福利企業股份有限公司（下稱宜聯
    公司）等簽立議定書（下稱系爭議定書），依議定書之約定
    ，被告曾麗卿應給付予前開出賣人之價金總計為17,100,000
    元，然僅於93年6月9日交付定金2,000,000元，亦即尚有15,
    100,000 元之買賣價金未付。被告曾麗卿雖抗辯稱因該三消
    合社均未依約將賣場及原執照、組織運作移轉為轉讓，且未
    將設備為移交，導致其須自行採購以維持營運，應於價金中
    扣除，暨代為支付出賣人積欠之薪資、勞健保費用、水電費
    、房租等，然被告曾麗卿並未提出相關確實已支付前開費用
    之證明，且賣場現亦已由訴外人喜互惠公司接管營運中，所
    提出之購買設備清冊中，價額亦多有過高不實之情形，顯見
    其抗辯並不實在，而仍應依約給付買賣價金予該三消合社。
二、被告曾麗卿答辯意旨：
(一)、查被告曾麗卿於93年6月18日與被告蘇澳消合社、冬山消合
    社、羅東消合社及訴外人宜聯公司簽立系爭議定書，約明賣
    方所經營之 6家商店賣場以總價17,100,000元出讓與被告曾
    麗卿，上開讓與金額，係除平常所銷售商品外，所有軟硬體
    設備、財物、生財器具、電腦軟體使用權及其週邊系統設備
    、車輛、冷藏、冷涷、冷氣、貨架、房屋設備等所有一切得
    立即經營之軟硬體設備均包括在內。被告曾麗卿於簽約後，
    業已給付3,000,000元與賣方，尾款尚有14,100,000元。
(二)、然於系爭議定書簽立後，賣方僅將蘇澳消合社龍德分社、冬
    山消合社及羅東消合社讓與被告曾麗卿，其餘之蘇澳消合社
    、宜聯公司復興店、東港店均未依約讓與。以議定書上所約
    定蘇澳消合社推估價值為 2,000,000元、宜聯公司復興店之
    推估價值為3,500,000元、東港店之推估價值為1,000,000元
    ，合計 6,500,000元之價金，並未至交付期限，即應予以扣
    除。至於羅東消合社雖已交付與被告，惟因所租用之場地遭
    法院拍賣並為強制點交，亦已確定不能履行，該店所推估之
    價值2,000,000亦應予以扣除。
(三)、再依議定書第 4條約定：「蘇澳消合社、冬山消合社之原執
    照、組織運作，應無條件移轉乙方（即被告曾麗卿）承繼。
    有關作業程序、法令程序，甲方負責完成，否則，每社甲方
    須賠償乙方 1,000,000元」。惟因蘇澳消合社、冬山消合社
    亦未依上開約定將原執照、組織運作移轉與被告曾麗卿方面
    ，依約亦須賠償2,000,000元。
(四)、又依前開議定書第2條約定：「除平常銷售商品外，6家公司
    、店、消合社所有軟硬體設備、財物、生財品具、電腦軟體
    使用權及其週邊系統設備、車輛、冷藏、冷涷、冷氣、貨架
    、房屋設備等等，悉數依各店財產表，移交轉讓給乙方，如
    有不敷不足則按價扣款。」。惟因出賣人之設備未依上開約
    定交付，被告不得已乃自行採購以維營運，該部分之金額合
    計 8,002,619元；另因出賣人積欠薪資、勞健保費用、水電
    費、房租、電費等，被告代為支付2,202,357元。
(五)、前開應扣除之費用，合計已達20,704,976元，已超過被告曾
    麗卿所應給付出賣人之所餘未付價款14,100,000元，從而出
    賣人對於被告已無價金請求權存在。且依系爭議定書第 6條
    約定：「乙方應按每店交屋及前開所約定事項辦妥後，逐店
    給付價款，但乙方保留百分之十之尾款至六家店全部交接完
    成後再付清。」，則以議定書所約定之17,100,000元為基準
    ，其中1,710,000元之尾款須至議定書所約定之6家店全部交
    付時方才給付，該部分之金額尚未達清償期，出賣人亦不得
    請求。
(六)、是以，系爭議定書所列之出賣人對被告曾麗卿已無價金可為
    請求，10 %尾款部分亦未達清償期，原告以渠為部分出賣人
    即被告冬山消合社、蘇澳消合社及羅東消合社之債權人，而
    代位向被告曾麗卿請求給付價金，並由渠代位受領，並無依
    據。爰為答辯聲明：(1)請求駁回原告之訴及假執行之聲請；
    (2)如受不利判決，願供擔保請准免為假執行宣告。
三、被告冬山消合社、蘇澳消合社及羅東消合社則經通知均未到
    場辯論，亦未提出書狀為何聲明或陳述。
四、本院之判斷：
(一)、本件原告與被告曾麗卿不爭執之事實，為原告為保全渠對於
    被告冬山消合社、羅東消合社及蘇澳消合社之貨款債權，曾
    聲請法院裁定准予假扣押後，聲請本院核發93年9月6日執全
    字第314號、315號及 317號執行命令，分別扣押被告冬山消
    合社、蘇澳消合社、羅東消合社對被告曾麗卿之買賣價金債
    權各 599,834元、73,900元及69,287元，被告曾麗卿於收受
    扣押命令後，因認為該三消合社對其無債權存在而提出異議
    ，業據原告提出本院93年9月7日宜院生民執93執全肆字第31
    4 號、317號、93年9月6日宜院生民執93執全陸字第315號執
    行命令各1件、被告曾麗卿異議狀繕本3件為證。而原告對被
    告冬山消合社、蘇澳消合社及羅東消合社有貨款債權存在等
    情，亦經調閱本院93年度促2623號、2621號及94年度促字第
    2970號支付命令卷宗查明屬實。惟依據上開確定之支付命令
    所示，原告對冬山消合社、蘇澳消合社及羅東消合社之債權
    額應分別為 595,074元、73,313元及68,737元，與原告聲請
    假扣押之金額有所不同，先予敘明。又被告曾麗卿與被告冬
    山消合社、蘇澳消合社、羅東消合社及訴外人宜聯公司曾於
    93年 6月18日簽訂系爭議定書，約定賣方將原經營之商店賣
    場及設備等出售予被告曾麗卿，總價金為17,100,000元，被
    告曾麗卿業已給付 3,000,000元等情，有原告提出兩造均不
    爭執為真正之系爭議定書為證。是上開事實，均堪以認定為
    真實。
(二)、按債權人基於民法第 242條規定，行使債務人之權利時，第
    三人之對於債權人與對於債務人同，故第三人得以對於債務
    人之一切抗辯，對抗債權人。有最高法院40年台上字第 304
    號判例意旨可參。本件原告既係本於渠為被告冬山消合社、
    蘇澳消合社及羅東消合社之債權人之地位，依系爭議定書之
    約定，代位行使被告冬山消合社、蘇澳消合社及羅東消合社
    對於被告曾麗卿之債權，則揆諸首揭說明，被告曾麗卿對於
    該三消合社依系爭議定書所得主張之抗辯，即均得對抗原告
    。又按民事訴訟法第 277條規定，當事人主張有利於己之事
    實者，就其事實有舉證之責任。原告既主張系爭議定書之買
    方即被告曾麗卿應依系爭議定書之約定給付價金，自應就系
    爭議定書之賣方之履行情況為舉證，始得認被告曾麗卿應依
    約給付全部價金。而查：
１、本件系爭議定書之賣方，非僅被告冬山消合社、蘇澳消合社
    及羅東消合社三者，尚有訴外人宜聯公司，而為買賣標的之
    6 家賣場，賣方僅將其中之蘇澳消合社龍德分社、冬山消合
    社及羅東消合社讓與被告曾麗卿，其餘之蘇澳消合社、宜聯
    公司復興店、東港店均未依約讓與等情，為原告所不爭執。
    而羅東消合社於交付與被告曾麗卿後，因所租用之場地遭本
    院拍賣並為強制點交，有被告曾麗卿提出原告未爭執為真正
    之本院94年 3月23日宜院生民執90執勤字第1594號函可證，
    是該賣場部分亦有債務不履行之情事。故被告曾麗卿所為前
    開未依約讓與及不能履行部分之價金應予扣除之抗辯，應認
    有理由。而依系爭議定書所載，宜聯公司復興店之推估價值
    為3,500,000元，東港店之推估價值為1,000,000元，羅東消
    合社、蘇澳消合社之推估價值則均為 2,000,000元，上開標
    的合計應扣除之價金，總計為 8,500,000元。至於原告主張
    被告曾麗卿所給付之價金，應按推估價值比例分配予出賣人
    云云。惟查，觀諸系爭議定書之內容，關於出賣人部分概以
    「甲方」合稱之；且依被告曾麗卿所提出為原告不爭執為真
    正之系爭議定書出賣人收取除定金外之 1,000,000元價金之
    簽收單所示，亦係由出賣人之法定代理人共同簽收，則關於
    系爭議定書，買賣雙方之權利義務關係應認屬不可分，如賣
    方有任何一間賣場無法履行交付之義務，賣方即應共同對買
    方負違約責任，非可謂其餘賣方即得免負契約責任。故被告
    此部分抗辯，亦屬可採。
２、又被告曾麗卿抗辯系爭議定書第 4條約定：「蘇澳消合社、
    冬山消合社之原執照、組織運作，應無條件移轉乙方承繼。
    有關作業程序、法令程序，甲方負責完成，否則，每社甲方
    須賠償乙方 1,000,000元」，然蘇澳消合社、冬山消合社並
    未依約將原執照、組織運作移轉與被告曾麗卿乙節，為原告
    所不爭執，並經本院向宜蘭縣政府查明屬實，有宜蘭縣政府
    94年11月10日府社合字第0940141813號函可按。故被告曾麗
    卿所為系爭議定書所約定之買賣價金應再扣除此部分賣方應
    賠償之2,000,000元之抗辯，亦有理由。
３、再查，系爭議定書第2條約定：「除平常銷售商品外，6家公
    司、店、消合社所有軟硬體設備、財物、生財品具、電腦軟
    體使用權及其週邊系統設備、車輛、冷藏、冷涷、冷氣、貨
    架、房屋設備等等，悉數依各店財產表，移交轉讓給乙方，
    如有不敷不足則按價扣款。」。而此項約定，係在表明被告
    曾麗卿所購買之標的，包括賣場建物及經營超市之平常銷售
    商品以外之所有超市設備均在內，為兩造所不爭執。而被告
    曾麗卿抗辯因出賣人之設備未依約交付，乃自行採購維持營
    運，所支出之金額合計為 8,002,619元，並提出購買設備清
    冊及相關單據等為證。就此原告主張被告曾麗卿應再提出實
    際給付價款之證明，且其中不論電腦設備、收銀系統軟體等
    等項目，金額均有過高不實之情況云云。惟查，原告既係代
    位系爭議定書之出賣人中之冬山消合社、蘇澳消合社、羅東
    消合社等而對被告曾麗卿請求給付價金，自應舉證證明該三
    消合社確實已將該等經營超市所須之設備交付予被告曾麗卿
    ，乃原告並未負舉證之責，反指被告曾麗卿所提證據為不實
    ，所為主張顯不可採。又原告雖請求被告曾麗卿提出系爭議
    定書所載各店之財產表以明其實，然被告曾麗卿抗辯稱因簽
    訂系爭議定書及交付 3,000,000元價金後，賣方之法定代理
    人丙○○（被告冬山消合社）、趙淑娟（訴外人宜聯公司）
    、丁○○（被告羅東消合社）均無法尋得，被告蘇澳消合社
    之法定代理人甲○○雖曾出面處理，惟亦無能為力，因而議
    定書上所指稱之各店財產表，均未移交與被告曾麗卿，其乃
    在93年 7月24日發送存證信函給予丙○○、趙淑娟、丁○○
    、甲○○等情，並提出宜蘭郵局第 227號存證信函為證。原
    告對此存證信函之真正並無爭執，且亦同主張被告冬山消合
    社、蘇澳消合社及羅東消合社之法定代理人均已避債不出，
    則被告曾麗卿此部分抗辯，自應認為可採。是亦不得以被告
    曾麗卿無從提出各店財產表證明自其餘被告處承繼之賣場實
    際現場設備，而為不利於被告曾麗卿之認定。故被告曾麗卿
    抗辯此部分購置超市營運設備之支出，應依系爭議定書第 2
    條約定按價扣款，亦屬可採。
４、被告曾麗卿復抗辯稱因出賣人積欠薪資、勞健保費用、水電
    費、房租、電費等，而代出賣人支付 2,202,357元費用等情
    ，並提出代付費用清冊及相關水、電費、電話費、員工勞保
    費等單據為證。查本件前開已認定之被告曾麗卿抗辯得自系
    爭議定書所約定之買賣價金中扣除之金額，於未依約讓與賣
    場及不能履行部分之價金應扣除額為 8,500,000元，蘇澳消
    合社、冬山消合社未依約將執照、組織運作等為移轉之賠償
    金額兩店合計 2,000,000元，及因出賣人之超市營運所須設
    備未依約交付，而自行採購維持營運支出之金額 8,002,619
    元，合計已達18,502,619元，而被告曾麗卿尚未給付之買賣
    價金為14,100,000元，經將上開應扣除金額扣除後，系爭議
    定書之出賣人已無任何款項（包括10 %尾款）可向被告曾麗
    卿請求。
５、原告另主張被告曾麗卿未經點交程序，即占有使用被告蘇澳
    消合社龍德分社及冬山消合社等之賣場，並提供予訴外人喜
    互惠公司營業使用，即屬獲有不當得利，亦應給付其餘被告
    賠償金云云。惟查，被告蘇澳消合社龍德分社及冬山消合社
    之賣場，係其餘被告依系爭議定書之約定交付予被告曾麗卿
    ，則被告曾麗卿占有使用該等標的物，即無何不當得利可言
    。是原告此部分之主張，亦於法無據。
(三)、綜上所述，被告冬山消合社、蘇澳消合社及羅東消合社既對
    於被告曾麗卿均已無買賣價金之債權請求權存在，則已無原
    告可代位請求之債權存在，所為代位請求，即無理由，應予
    駁回。又原告之訴既經駁回，假執行之聲請亦失所依附，爰
    併予駁回之。
五、本件事證已臻明確，兩造所為其餘攻擊防禦方法及舉證，經
    審酌與結論均無影響，爰不一一論列，附此敘明。
六、結論：原告之訴為無理由，依民事訴訟法第385條第1項前段
    、第78條判決如主文。
中　　華　　民　　國　　94　　年　　12　　月　　9 　　日
                  臺灣宜蘭地方法院民事庭
                      法　官　張軒豪
正本與原本無異。
如不服本判決應於判決送達後20日內提出上訴狀（須附繕本）。
中　　華　　民　　國　　94　　年　　12　　月　　12　　日
                      書記官　廖穎穗
